【裁判字號】    98,消債抗,248
【裁判日期】    980615
【裁判案由】    聲請更生程序
【裁判全文】
臺灣高雄地方法院民事裁定           98年度消債抗字第248號
抗  告  人  甲○○
                      區○○○.
上列抗告人因消費者債務清理條例聲請更生事件，對於中華民國
98年3 月27日本院97年度消債更字第250 號裁定提起抗告，本院
裁定如下：
    主  文
抗告駁回。
抗告程序費用新臺幣壹仟元由抗告人負擔。
    理  由
一、本件抗告意旨略以：原審裁定認定抗告人每月平均薪資新台
    幣（下同）27,938元，固無不當，然此金額尚應扣除抗告人
    每月應繳之勞、健保費用及福利金，故應以27,000元為計算
    基準較為公允，且抗告人因與夫離異，獨立在外生活並患有
    重疾，需另行租屋以維生活及工作之便，抗告人所呈報之生
    活費8,000 元及租屋費5,000 元，已力求節儉，並無浪費、
    奢侈行為，故抗告人實際每月開銷應為16,000元（8000＋50
    00＋3000＝16000） ，以抗告人每月所得扣除必要開銷後，
    僅餘11,000元，顯無法支付協商機制所需繳納之款項23,623
    元，故抗告人無法依協商條件繼續償還，顯係因客觀收入不
    足所致，此且不可歸責於抗告人，而消費者債務清理條例第
    151 條第5 項但書，並未規定不可歸責於己之事由需發生於
    協商之後，只需毀約不可歸責即可，原審裁定認需於協商後
    有情事變更事由，致履行顯有重大困難為要件，顯係增加原
    法所無之限制，為此請求廢棄原裁定等語。
二、按「債務人不能清償債務或有不能清償之虞者，得依本條例
    所定更生或清算程式，清理其債務。」、「債務人無擔保或
    無優先權之債務總額未逾新臺幣一千二百萬元者，於法院裁
    定開始清算程式或宣告破產前，得向法院聲請更生。」、「
    債務人與金融機構協商成立者，不得聲請更生或清算。但因
    不可歸責於己之事由，致履行顯有重大困難者，不在此限。
    本條例施行前，債務人依金融主管機關協調成立之中華民國
    銀行公會會員，辦理消費金融案件無擔保債務協商機制與金
    融機構成立之協商，準用前項之規定。」，消費者債務清理
    條例第3 條、第42條第1 項及第151 條第5 項、第6 項分別
    定有明文，而消費者債務清理條例之立法目的，依其立法理
    由乃認陷於經濟上困境之消費者若任其於惡性循環之債務窘
    境中自生自滅，其將衍生嚴重之社會問題，致難以維持安定
    之社會經濟秩序，故有予之分別情形依更生或清算之程式清
    理其債務之必要，藉以妥適調整其與各相關債權人等間之權
    利義務關係，以謀求消費者經濟生活之更生機會，從而健全
    社會經濟發展，惟私法上之債之關係，係以當事人間之信賴
    關係為基礎，為社會經濟組織之重要支柱，故當事人於以法
    律行為追求自己之利益之際，亦應顧及對方之利益，並考量
    債權債務在社會上之作用，本於誠實及信用之原則，行使其
    債權及履行其債務，故消費者如已與金融機構協商成立，或
    於本條例施行前已依金融主管機關協調成立之中華民國銀行
    公會會員辦理消費金融案件無擔保債務協商機制與金融機構
    成立協商，因此係經當事人行使程序選擇權所為之債務清理
    契約，債務人理應受該成立之協定所拘束，如無特殊情事，
    其原即應依此協商結果而為誠信履行，惟因慮及有些協商於
    成立之時，銀行債權人或僅考量其債權數額之清償而未慮及
    債務人之經濟能力，或債務人於嗣後因經濟情況變更（如清
    償期間收入或收益不如預期）而致依約履行將使其陷於經濟
    上之困境甚或履行不能，故上開條例於此即另開「因不可歸
    責於己之事由，致履行顯有重大困難者」之履行例外以助債
    務人之更生，且於此亦未另為其他條件之限制，則已成立協
    商者不能或不願依約履行而後依該例外條款聲請更生或清算
    者，依例外從嚴之原則，自應就其情形是否業陷於經濟上之
    困境而嚴予審核，於確實該當例外條件後始准之為其所負義
    務關係之調整，以避免其任意毀諾、濫用債務清理程序而藉
    此善意之立法惡意圖謀減免債務，致使該程序陷於道德危險
    之不義，並因此使社會之信用緊縮而造成經濟之動盪，是5
    年內未從事營業活動或從事小規模營業活動之消費者，若於
    消費者債務清理條例施行前曾依辦理消費金融案件無擔保債
    務協商機制而與各銀行成立協商者，自僅得於其就該協商確
    有該當不可歸責於己之事由致履行顯有重大困難之情形後，
    法院始須再審究其現是否有不能清償債務或有不能清償之虞
    等情事及其他必要條件，以決定該債務人是否得依更生或清
    算程序以清理其債務自明。
三、經查，抗告人於95年9 月向最大債權金融機構國泰世華商業
    銀行股份有限公司申請金融機構之無擔保債務協商，自95年
    10月起分96期，利率9 ％，每月還款23,623元，而抗告人於
    協商成立後，僅繳交2 期即未再依約繳款乙節，有協議書及
    國泰世華銀行函文資料在卷可稽。而：
  (1)抗告人主張每月須支出房租5,000 元，並於原審提出房屋租
    賃契約書，及出租人蔡文聘之收款字據為證，然細繹該份房
    屋租賃契約書，其上並無承租房屋標的之載述，抗告人究竟
    承租何棟房屋已難由該租約中辨明，且出租人蔡文聘所出具
    之字據乃記載「本人房東蔡文聘雙方同意於民國96年1 月至
    98年1 月為兩年期間附（付）款租房為現金新台幣伍仟元整
    、每月10日附（付）款」等語，依其字義，僅係約定租金以
    現金交付及交付租金之時間而已，並非出租人收款之證明，
    抗告人亦未提出實際繳付租金之證明，抗告人主張每月支出
    5,000 元租金乙節，已難採信。況經本院職權查詢出租人蔡
    文聘與抗告人乃為親姊弟關係，此有全戶戶籍資料查詢結果
    2 份在卷可參，然抗告人對此卻隱而未言，是抗告人所謂向
    出租人即其弟蔡文聘承租房屋支出房租云云，顯係臨訟杜撰
    ，無足可採，原審裁定未將此列入抗告人之每月必要支出項
    目，自無不合。
  (2)又原審裁定以97年度台灣省最低生活費每月9,829 元之標準
    計算抗告人之基本生活支出，此係按照政府公佈最近1 年平
    均每人消費支出（包含食品費、衣著鞋襪費、房租水電費、
    家居管理費、醫療保健費、交通通訊費、娛樂教育費及雜項
    支出）60％訂定，已涵括包含必要性保險在內之所有必要生
    活之支出，而縱認抗告人每月支出之勞、健保費用亦應記入
    其每月必要性支出之範圍內，依抗告人所提出之96年保險費
    證明書所載，其96年度支付勞保費4,116 元、健保費4,320
    元，平均每月支出之勞、健保費用為703 元【（4116＋4320
    ）÷12＝703 】，加計抗告人因罹患糖尿病每月需額外支出
    之醫藥費3,000 元，抗告人每月之必要生活費用即為13,532
    元（9829＋703 ＋3000＝13532） ，則抗告人之每月收入27
    ,938 元 ，扣除上開必要生活費用後，每月僅餘14,406元，
    確實不足以支付上開協商款，此履行困難之情形，衡情應為
    銀行債權人僅考量其債權數額之清償而未慮及債務人經濟能
    力之非可歸責於抗告人之事由所致，且此亦不因係於協商時
    即已存在而有異，故抗告人主張其有毀諾不可歸責之事由存
    在，尚堪採信。惟抗告人縱有毀諾不可歸責之原因而得向本
    院重新聲請更生，揆諸前揭說明，抗告人仍應符合有不能清
    償債務或有不能清償之虞之更生條件，始得准予更生，而以
    抗告人每月14,406元之結餘，對照其所負債務1,486,537 元
    ，在現之銀行公會原同意得另為協商並不計利息之情形下，
    其得清償完畢之時程約8 年餘，以抗告人47歲之年齡，距離
    法定退休年齡尚有18年，全部債務清償完畢非無可能，是抗
    告人客觀上並無不能清償債務之情形存在，應可認定。則抗
    告人既無不能清償債務之情事，依前揭法條之規定，自不符
    合聲請更生之要件，而應予駁回其更生之聲請，原審裁定駁
    回抗告人更生聲請，其理由雖有不同，但結果並無二致，仍
    應予維持。抗告意旨指摘原裁定不當，求予廢棄，為無理由
    ，應予駁回。
四、據上論結，本件抗告為無理由，爰依消費者債務清理條例第
    15條、民事訴訟法第495 條之1 第1 項、第449 條第1 項、
    第95條、第78條，裁定如主文。
中    華    民    國    98    年    6     月    15    日
                      民事庭審判長法  官  蘇鳴東
                                  法  官  謝雨真
                                  法  官  郭宜芳
上為正本係照原本做成。
本裁定不得抗告。
中    華    民    國    98    年    6     月    15    日
                                  書記官  王聖源


司法院資訊處製作；財團法人民間司法改革基金會備份。
